臺灣高等法院民事判決　　　　　　　　 95年度家上字第231號
上　訴　人　丁○○（即徐萬英）
　　　　　　　　　　　　11棟302號
上　訴　人　乙○○（即徐天祥）
上　訴　人　丙○○
共　　　同
訴訟代理人　李文平律師
被上訴人　　行政院國軍退除役官兵輔導委員會台北市榮民服務
　　　　　　處
法定代理人　甲○○
訴訟代理人　楊俊雄律師
上列當事人間請求確認繼承權存在事件，上訴人對於中華民國95
年7月11日臺灣臺北地方法院94年度家訴字第121號第一審判決提
起上訴，本院於96年7月17日言詞辯論終結，判決如下：
    主  文
上訴駁回。
第二審訴訟費用由上訴人連帶負擔。
    事實及理由
一、本件上訴人主張：伊 3人為被繼承人徐天明之繼承人，依大
    陸地區廣東省公證處出具，經財團法人海峽交流基金會驗證
    之親屬關係公證書（下稱系爭親屬關係公證書）所載被繼承
    人徐天明係長子，其父母分別為徐旭旋、母為陳蘭妹即陳氏
    ，與被繼承人徐天明之父為徐旭旋，母為陳氏相符；亦與被
    上訴人提出之兵籍資料卡，記載被繼承人徐天明籍貫為廣東
    省五華縣一致，而此公證書亦係由廣東省公證員協會出具之
    文件，自屬可信，況伊 3人已依據系爭親屬關係公證書等文
    件向原法院聲明繼承被繼承人徐天明之遺產，亦經通知准予
    備查在案，該准予備查亦有實質審核權限，除有確切反證情
    況下，應認伊 3人為被繼承人徐天明之繼承人。另依常住人
    口登記卡所載，徐天祥即乙○○，徐萬英即丁○○，當初係
    丙○○為獨占徐天明的遺產，遂寫信狀告台灣有關部門，謊
    稱乙○○，丁○○並非徐天明繼承人，甚至以自己的兒子徐
    為杰為徐天明繼承人，致被上訴人誤會徐天祥與乙○○並非
    同一人。徐天明從未過繼給任何人，亦經當地廣東省五華縣
    公安局長布派出所詳為查證屬實，並經廣東省梅州市公證處
    公證，及海基會驗證，伊 3人確為徐天明之繼承人。至於被
    上訴人所提兵籍資料記載與伊 3人所提系爭親屬關係公證書
    ，記載出入部分，係因徐天明早年來台，一直在軍中服務，
    與廣東家人斷絕通信所致，且嗣後兩岸開放，被繼承人徐天
    明之家書中亦載有：「請代問候天祥、天舉及其他兄長」，
    應不影響伊 3人為被繼承人徐天明妹妹或弟弟之事實，為此
    請求確認伊3人就被繼承人徐天明之遺產有繼承權存在（原
    審駁回上訴人之請求。另原審以徐天華逾法定聲明繼承期間
    始表示繼承為由，駁回徐天華之請求，徐天華並未聲明不服
    ，已告確定）。上訴聲明：(一)原判決關於上訴人部分廢棄。
    (二)確認上訴人就被繼承人徐天明之遺產有繼承權存在。
二、被上訴人則以：伊為亡故榮民徐天明先生之法定遺產管理人
    ，上訴人就其主張之事實固提出親屬關係公證書、財團法人
    海峽交流基金會證明書及原法院聲明繼承准予備查通知書等
    文件為證，然被繼承人徐天明先生其父徐旭旋依系爭親屬關
    係公證書記載，為民前7年（1905年）出生，而兵籍資料表
    家屬欄中記載父徐旭旋係民國前9年（西元1903年）出生，
    又其母依系爭親屬關係公證書內記載為陳蘭妹，民前9年出
    生，然兵籍表家屬欄中卻記載母陳氏民前5年（西元1907 年
    ）出生，另系爭親屬關係公證書內記載亡故榮民徐天明先生
    有四個弟弟天亮（又名天祥）、天舉、天華、天錫、一個妹
    妹天蘭（又名萬英），而兵籍表親屬欄內並無兄弟姊妹之記
    載，況由原法院87年9月24日北院義家事87聲繼39字32654號
    致行政院國軍退除役官兵輔導委員會函轉大陸地區人民（即
    上訴人）徐天祥等人檢舉上訴人丁○○、乙○○非被繼承人
    徐天明之繼承人，顯見徐天祥與乙○○並非同一人，且由雙
    方提供給伊之原親屬關係公證書及檢舉函，可知丁○○並非
    徐萬英、乙○○亦非徐天祥，（2004）梅市證字第390號親
    屬關係公證書純為雙方事後達成協議所編造等語，資為抗辯
    。答辯聲明：駁回對造之上訴。
三、本件被繼承人徐天明為退除役官兵，被上訴人依台灣地區與
    大陸地區人民關係條例（下稱兩岸人民關係條例）第68條第
    1項及依該條第3項訂定之「退除役官兵死亡無人繼承遺產管
    理辦法」第3條、第4條規定，為亡故榮民徐天明之法定遺產
    管理人，此合先敘明。
四、按「在大陸地區製作之文書，經行政院設立或指定之機構或
    委託之民間團體驗證者，推定為真正」兩岸人民關係條例第
    7條定有明文，而依該條例施行細則第8條之規定：「依本條
    例第7條規定推定為真正之文書，其實質上證據力，由法院
    或主管機關認定。文書內容與待證事實有關，且屬可信者，
    有實質上證據。推定為真正之文書，有反證事實證明其為不
    實者，不適用推定。」；又按「大陸地區之公證書，雖經財
    團法人海峽交流基金會驗證，謂係該縣公證處所核發無誤；
    然依台灣地區與大陸地區人民關係條例第7條及同條例施行
    細則第8條之立法精神以觀，各主管機關對於經海基會驗證
    之大陸地區公證書，仍應確實審查其實質內容之真實性與適
    法性。」（最高法院86年度台上字第8322號判決意旨可資參
    照）。查上訴人丁○○（即徐萬英）、乙○○（即徐天祥）
    、丙○○主張為被繼承人徐天明之弟弟及妹妹部分，固據提
    出經海基會驗證之親屬關係公證書為證，惟依上述說明，法
    院仍應就其實質內容，加以調查是否真實。查：
  (一)依被上訴人提出被繼承人徐天明之兵籍資料家屬欄記載，父
    徐旭旋係民國前9年（西元1903年）出生，母陳氏民前5年（
    西元1907年）出生，且無兄弟姊妹之記載，有兵籍資料可參
    （見原審卷第34頁）。而上訴人提出之系爭親屬關係公證書
    內記載，父親徐旭旋為民前7年（1905年）出生，母陳蘭妹
    為民前9年（1903年）出生，另徐天明另有弟弟丙○○、徐
    天祥、徐天舉，有公證書可參（見原審卷第7頁），二者有
    諸多不符之處。查依兵籍資料記載，被繼承人徐天明來台之
    軍職為經理士、文書士（見原審卷第34頁反面），其顯非目
    不識丁之人，且身為人子，就其父母年紀究係母大於父或父
    大於母，應無不知之理，倘其母年紀確大於父，其應無記載
    父年紀大於母之理。則上訴人所提之系爭親屬關係公證書所
    載是否屬實，即非無疑。
  (二)徐天明生前固曾寫信予上訴人丙○○，並要丙○○代問候天
    祥、天舉及其他兄長，並於85年2月27日寫信予丙○○，請
    代問候諸兄弟好，有丙○○所提家書二封附於原法院87年度
    聲繼字第39號聲明繼承卷可稽，惟丙○○於89年1月13日向
    原法院具狀表示關於徐天明的家事摘文，父親徐旭旋、母親
    陳０招，生五子，徐天明（過繼伯父沒情感）等語，亦有89
    年2月24日遺產狀附於原法院87年度聲繼字第39號聲明繼承
    卷可稽，業經本院調閱該卷查明屬實。上訴人雖以此係丙○
    ○為獨吞徐天明遺產所為不實說明，已據丙○○承認，且此
    亦經廣東省五華縣公安局長布派出所查證徐天明並未過繼任
    何人，有公證書可證云云。惟查：徐天明並非目不識丁之人
    ，業如前述，倘其本身有兄弟姐妹，衡諸常情當無不於兵籍
    資料家屬欄內為記載之理。至其寫信予丙○○固稱丙○○為
    弟，並自稱為兄，然書信往來以兄弟稱呼者，所在多有，未
    必均有血緣關係，縱有血緣關係，或有可能為堂兄弟或遠房
    親戚，亦未必有親兄弟關係。況縱認徐天明確有兄弟，惟依
    丙○○所述，徐天明業已過繼伯父，即與丙○○無兄弟關係
    。上訴人雖提出經廣東省五華縣公安局長布派出所查證之公
    證書，證明徐天明並未過繼任何人，且主張派出所即為戶政
    機關，惟為被上訴人所否認，而上訴人就派出所即為戶政機
    關，並未舉證以實其說，是其此之部分主張，自難採信。而
    派出所為治安機關，並非戶政機關，是自難遽此推翻丙○○
    上開自述。從而，丙○○主張為被繼承人徐天明之弟，並訴
    請確認就被繼承人徐天明之遺產有繼承權存在，即無可採。
  (三)上訴人所提系爭親屬關係公證書內另記載，徐天明另有弟乙
    ○○（又名徐天祥）、徐天舉、徐天華、丙○○、及妹丁○
    ○（又名徐萬英）。惟查：(1)前開兵籍資料及家書並未曾提
    及徐天明有弟乙○○及妹丁○○。(2)署名徐天祥及丙○○者
    並於87年9月9日及87年9月30日致函原法院，表示乙○○及
    丁○○並非徐天明之親屬，有該信函附於原法院87年度聲繼
    字第39號聲明繼承卷可稽。上開信函並附有五華縣長布鎮藍
    塘管理區辦事處之證明書，記載徐天明有弟徐天祥及妹徐萬
    英，足認丙○○當時並不否認徐天明有弟徐天祥及妹徐萬英
    ，惟否認徐天明有弟乙○○及丁○○。(3)丙○○於87年10月
    13 日、87年10月26日再次致函原法院，否認乙○○、丁○
    ○為徐天明之親屬，並於87年12月13日再次致函，否認乙○
    ○及丁○○對遺產之權利，並旁註徐天明有胞弟徐天祥、及
    胞妹徐萬英。(4)丙○○復於89年1月13日向原法院具狀表示
    關於徐天明的家事摘文時，表示「中華人民共和國廣東省梅
    州市公證處林海公證員於88年11月10日出具丁○○（又名徐
    萬英）、乙○○（又名徐天祥）之親屬關係公證書，是公證
    員林海擬好被迫奈何？」，並提出徐萬英及徐天祥之居民身
    分證，證明徐萬英與徐天祥之出生年月日，與該公證書所載
    丁○○及乙○○之出生年月日完全不符，有該證明稿、公證
    書及徐萬英、徐天祥之居民身分證影本附於本院87年度聲繼
    字第39號聲明繼承卷可稽，而該證明稿上業已蓋用公安局及
    五華縣長布鎮藍塘管理區辦事處印文，且其上批示「該證明
    情況屬實」之字跡，顯與丙○○所書字體者不符，經本院向
    退除役官兵輔導委員會調閱原件，原件即係影本，而無正本
    可資比對，自難遽認該批示係事後由丙○○所偽填，由上足
    證丁○○並非徐萬英，乙○○並非徐天祥。(5)上訴人丁○○
    、乙○○所提93年2月11日親屬關係公證書、常住人口登記
    表、常住人口登記卡，雖記載徐萬英曾用名丁○○，徐天祥
    曾用名乙○○，惟其上所載徐萬英、徐天祥之出生年月日，
    亦與丙○○原始所提徐萬英、徐天祥之居民身分證不符，且
    若丁○○、乙○○為徐萬英、徐天祥之曾用名，何以其聲明
    繼承時，未如此表示，且是用前名丁○○、乙○○聲明繼承
    ，而不用更名徐萬英、徐天祥聲明繼承，此亦有違事理。丁
    ○○、乙○○固主張係因恐徐天明之兵籍資料內記載其原名
    ，故以原名公證聲請繼承云云。惟查其自承自1952年即改名
    為丁○○、乙○○，其於繼承公證書上就丁○○即為徐萬英
    、乙○○即為徐天祥為記載，並無困難，此觀之其嗣後之公
    證書上即為如是記載者可知（見原審卷第7頁），再參以丁
    ○○、乙○○曾委由訴外人吳國光聲明繼承，嗣又有徐通代
    理丙○○、徐天華聲明繼承，且雙方均互相指控為偽冒，並
    主動撤銷吳國光之代理，而後再共同委任徐通為代理人，此
    有丙○○之聲明書可按（見原審卷第118頁），被上訴人辯
    稱丁○○並非徐萬英，乙○○並非徐天祥，應為可取。(6)上
    訴人雖主張丙○○當時是為獨占徐天明的遺產，遂寫信狀告
    台灣有關部門，謊稱乙○○、丁○○並非繼承人，已據丙○
    ○聲明在案云云。惟依丙○○前致函原法院之信件觀之，其
    當時並未否認徐天祥、徐萬英為丙○○之弟、妹，並附上該
    二人之居民身分證，是上訴人主張丙○○是為獨占遺產，才
    為不實檢舉云云，亦不可取。至丙○○事後之聲明書所述，
    由前揭始末發展觀之，並參酌兩造曾互相指控偽冒，嗣再共
    同委託同一代理人之情觀之，該聲明書亦或係上訴人間已有
    私下分產共識所為，是亦難遽予採信。
五、綜上所述，上訴人丙○○、丁○○、乙○○既不能證明與被
    繼承人徐天明有法定兄弟或兄妹關係，從而，上訴人訴請確
    認就被繼承人徐天明之遺產有繼承權存在，即非正當，不應
    准許。原審為上訴人敗訴之判決，並無不合。上訴意旨指摘
    原判決不當，求予廢棄改判，為無理由，應予駁回。
六、本件事證已臻明確，兩造其餘主張與舉證，經審酌核與判決
    結果不生影響，爰不逐一論述，併此敘明。
七、據上論結，本件上訴為無理由，依民事訴訟法第449條第1項
    、第78條、第85條第2項，判決如主文。
中　　華　　民　　國　　96　　年　　7　　月　　31　　日
　　　　　　　　　民事第七庭
                    　審判長法　官  鄭三源
　　　　　　　　　　        法　官  王聖惠
　　　　　　　　　　        法　官  周美月
正本係照原本作成。
如不服本判決，應於收受送達後20日內向本院提出上訴書狀，其
未表明上訴理由者，應於提出上訴後20日內向本院補提理由書狀
（均須按他造當事人之人數附繕本）上訴時應提出委任律師或具
有律師資格之人之委任狀；委任有律師資格者，另應附具律師資
格證書及釋明委任人與受任人有民事訴訟法第466條之1第1項但
書或第2項（詳附註）所定關係之釋明文書影本。
中　　華　　民　　國　　96　　年　　7 　　月　　31　　日
　　　　　　　　　　　　　　書記官  李華安
附註：
民事訴訟法第466條之1（第1項、第2項）：
對於第二審判決上訴，上訴人應委任律師為訴訟代理人。但上訴
人或其他法定代理人具有律師資格者，不在此限。
上訴人之配偶、三親等內之血親、二親等內之姻親，或上訴人為
法人、中央或地方機關時，其所屬專任人員具有律師資格並經法
院認為適當者，亦得為第三審訴訟代理人。
